最高法院刑事判決　　　　　　　　　　　　　　　九十一年度台上字第六九二七號
　　上　訴　人　甲○○○
　　　　　　　　乙 ○ ○
　　　　　　　即陳麗華）身分.
右上訴人等因偽造文書案件，不服台灣高等法院台南分院中華民國八十九年八月一日
第二審判決（八十九年度上易字第一五三號，起訴案號：台灣台南地方法院檢察署八
十七年度營偵字第一二五七號），提起上訴，本院判決如左：
    主  文
原判決關於乙○○部分撤銷，發回台灣高等法院台南分院。
其他上訴駁回。
    理  由
一、乙○○部分
本件原判決認定上訴人乙○○（原名陳麗華）與其母甲○○○，共同意圖為自己不法
之所有，基於概括之犯意，自民國八十四年七月間起至八十七年五月間止，連續招攬
八十四年七月十五日至八十七年六月十五日（下稱Ａ互助會），八十五年九月十日至
八十八年一月十日（下稱Ｂ互助會），八十五年十一月二十日至八十七年八月二十日
（下稱Ｃ互助會），八十六年二月一日至八十八年一月一日（下稱Ｄ互助會），八十
六年九月二十日至八十九年二月二十日（下稱Ｅ互助會），八十七年三月十五日至八
十九年六月十五日（下稱Ｆ互助會）共六組互助會，每會每月會款均為新台幣（下同
）二萬元，除Ｃ互助會以乙○○名義任會首，並採內標制（活會會員繳交會款先扣得
標利息）外，其餘均推由甲○○○擔任會首而採外標制（得標人往後外加利息）。嗣
因週轉不靈，乙○○與甲○○○竟利用會員間彼此不相熟識之機會，先冒用江李秀琴
等名義充Ｄ互助會會員，再連續於標單上書寫會員名字及標會利息，冒用如原判決附
表所示王錦順等人名義以較高利息競標得標並收取會款，甲○○○於標會時以受其他
會員電話或口頭告知競標為由，阻止其他會員標取會款，又以乙○○經營生意需錢週
轉或其他會員急需錢用等理由，向魏阿鑾等借用其等標得之會款計五百七十萬元，實
則無意返還，使魏阿鑾、林桂花、洪露、楊素娥、江李秀琴、王趙錦綿、莊勝男、林
清雲等人陷於錯誤而交付活會會款及將標得會款借與甲○○○。至八十七年五月二十
日，仍向洪露謊稱他會員以四千三百元標得會款，但因林桂花前往標會，並以三千五
百元得標，始被發覺施詐，甲○○○旋即宣告倒會，並逃匿無蹤，總計詐得活會會款
六百十萬二千三百元，另詐借五百七十萬元，經估計倒會約五千八百餘萬元。因而撤
銷第一審乙○○部分之科刑判決，改判依牽連犯關係從一重論處乙○○共同連續行使
偽造私文書，足以生損害於他人罪刑。固非無見。
惟查：（一）、依刑事訴訟法第九十五條第一款規定，訊問被告應先告知犯罪嫌疑及
所犯所有罪名。此乃被告在刑事訴訟上應受告知之權利，旨在使被告能充分行使防禦
權。故法院如就起訴效力所及之事實，認為被告所犯罪名有所增加，即應於審判期日
或之前踐行告知之程序。本件原審於審判期日，僅就檢察官起訴之罪名（詐欺罪）告
知乙○○，但對原判決依牽連犯從一重所論處之行使偽造私文書罪名，則未踐行告知
程序，使為充分之辯論及防禦，即逕行判決，其審判程序自屬違法。（二）、有罪之
判決書，應於事實內，就犯罪之時間、地點等與犯罪同一性之辨別及論罪科刑有關之
事項，予以明確記載，然後於理由欄逐一說明所憑之證據及其認定之理由，刑事訴訟
法第三百零八條、第三百十條第一款定有明文。所謂證據，舉凡犯罪行為之實施及態
樣，與適用法律有關之一切證據，均應詳為記載，否則即有理由不備之違法。原判決
認定乙○○與甲○○○共同偽造標單持以冒標，以詐取互助會款，犯行使偽造私文書
等罪，惟未於事實欄記載乙○○犯罪之地點何在，已有未合。且除認定乙○○任Ｃ互
助會會首外，就乙○○如何與甲○○○分擔其他詐欺及偽造文書之犯罪行為，則未為
任何之記載，自屬於法有違。（三）、有罪判決所認定之事實，與所採之證據不相適
合，即屬證據上理由矛盾，其判決當然違背法令。證人魏阿鑾證述伊參加Ａ互助會六
會，有同意甲○○○標取，其他未同意借標，甲○○○騙稱將會款借給其他會員，於
尾會時一起返還，後發現其冒標，竟逃匿而分文未還等語（偵查卷第十三頁、第八十
八頁背面）。如果無訛，魏阿鑾既同意將所參與之Ａ互助會全部借給甲○○○標取，
此部分乙○○即無與甲○○○共同冒標而行使偽造私文書之可言。乃原判決事實欄所
引附表七又謂乙○○與甲○○○連續冒用魏阿鑾名義標取Ａ互助會三會，即與卷證資
料不合，有判決理由矛盾之違法。（四）、乙○○係於八十四年二月二十三日買入台
南縣新營市○○段第四十九號土地應有部分及該土地上台南市○○市○○路十八之五
號八樓之五房屋，有土地及建築改良物登記謄本附卷可稽（偵查卷第一二四至一四一
頁）。其買入時間既早在本件六組互助會開始召集之前，似難謂與互助會款有何關連
。原判決逕依歸戶財產查詢清單所載財產異動之時間，認定乙○○於八十七年八月二
十五日購買該不動產，因而推論乙○○在甲○○○大量倒會之際，忽然購買房屋，足
見於會錢方面有相互流通之情形。此項論斷，似與經驗法則相違，有採證違背證據法
則之違誤。（五）、證人洪露、林清雲、林桂花、魏阿鑾及江蔡淑貞等人所稱甲○○
○替乙○○邀集，由乙○○收取（第一次）會款者，係指乙○○任會首之Ｃ互助會（
偵查卷第十二至十三頁、第三十九至四十頁、第八十八頁背面），至甲○○○任會首
之其他五組互助會，原判決並未說明認定乙○○參與犯罪之理由。且證人王趙錦綿、
李秀琴、莊勝男等均證稱係甲○○○向其招募，由甲○○○主持開標及收取會款，原
判決對此等有利於乙○○之證據，未說明何以不足採信之理由，亦有理由不備之違法
。以上，或係上訴意旨所指摘，或為本院得依職權調查之事項，應認原判決關於乙○
○部分有撤銷發回更審之原因。
二、甲○○○部分
查第三審上訴書狀，應敘述上訴之理由，其未敘述者，得於提起上訴後十日內補提理
由書於原審法院，已逾上述期間，而於第三審法院未判決前仍未提出上訴理由書狀者
，第三審法院應以判決駁回之，刑事訴訟法第三百八十二條第一項、第三百九十五條
後段規定甚明。本件上訴人甲○○○不服原審依牽連犯從一重論處其共同連續行使偽
造私文書，足以生損害於他人罪刑之判決，於八十九年八月二十八日提起上訴，並未
敘述理由，迄今逾期已久，於本院未判決前仍未提出，依上開規定，此部分之上訴自
非合法，應予駁回。
據上論結，應依刑事訴訟法第三百九十七條、第四百零一條、第三百九十五條後段，
判決如主文。
中      華      民      國    九十一    年      十二    月      五      日
                              最高法院刑事第十二庭
                                  審判長法官  張  淳  淙
                                        法官  謝  俊  雄
                                        法官  蘇  振  堂
                                        法官  張  春  福
                                        法官  呂  丹  玉
      右正本證明與原本無異
                                              書  記  官
中      華      民      國    九十一    年      十二    月     十三     日
